【裁判字號】    97,上易,1742
【裁判日期】    970925
【裁判案由】    妨害名譽
【裁判全文】
臺灣高等法院刑事判決                97年度上易字第1742號
  上  訴  人
  即  被  告  甲○○
                      3樓
  選任辯護人  張致祥律師
上列上訴人因妨害名譽案件，不服臺灣臺北地方法院97年度易字
第1297號，中華民國97年6月9日第一審判決（起訴案號：臺灣臺
北地方法院檢察署97年度偵字第6197號），提起上訴，本院判決
如下：
    主  文
原判決關於甲○○部分撤銷。
甲○○公然侮辱人，處罰金新臺幣伍仟元，罰金如易服勞役，以
新臺幣壹仟元折算壹日。
    事  實
一、乙○○（所涉公然侮辱罪，業經原審判處罰金新台幣三千元
    確定）與甲○○毗鄰而居，因乙○○不滿甲○○長期在公共
    使用之大樓樓梯間堆置私人雜物，影響出入，而經向台北市
    信義區調解委員會申請調解未果，於民國（下同）96年12月
    29日下午5時20分許，乙○○復因不滿甲○○在樓梯間擺設
    物品，而在臺北市○○區○○路5段91巷12弄9號3樓電梯間
    之不特定人得共見共聞之公共場所，以「王八蛋」之穢言辱
    罵甲○○，甲○○遂萌生公然侮辱之犯意，亦以足以貶損乙
    ○○之人格及社會聲譽之穢語「肖ㄟ」辱罵乙○○，而公然
    侮辱乙○○，嗣乙○○不堪受辱報警處理，因而查悉上情。
二、案經乙○○訴由臺北市政府警察局信義分局報請臺灣臺北地
    方法院檢察署檢察官偵查起訴。
    理  由
一、訊據上訴人及被告甲○○供承有於上開時地因樓梯間擺放物
    品事宜，與毗鄰之告訴人乙○○發生口角爭執之事實，惟矢
    口否認有何公然侮辱告訴人乙○○之犯行，辯稱：乙○○罵
    伊「王八蛋」，但伊沒有罵她「肖ㄟ」。伊是外省籍，平日
    溝通語言為國語，不可能以「肖ㄟ」出言辱罵乙○○云云。
    惟查：
(一)被告甲○○與告訴人乙○○毗鄰而居，常因公共通行之樓梯
    間可否置放物品乙事而有所爭執，告訴人乙○○並曾於96年
    11 月14日、15日分別向台北市政府建築管理處申訴及向台
    北市信義區調解委員會申請調解，因被告甲○○不願到場始
    未調解成立等情，此有台北市建築管理處專線電話紀錄表、
    台北市信義區調解委員會調解不成立證明書等件在卷可稽（
    偵卷第17、34頁）。嗣於96年12月29日下午5時20分許，告
    訴人乙○○復因上開爭端對被告心生不滿，而於臺北市○○
    區○○路5段91巷12弄9號3樓電梯間與被告發生口角爭執，
    並以「王八蛋」之穢語辱罵被告，因而涉犯公然侮辱罪刑，
    並經原審法院同案判處罰金新台幣三千元確定在案。
(二)被告因上開細故與告訴人乙○○發生口角爭執，復因聽聞告
    訴人乙○○以「王八蛋」之穢言對其為辱罵，旋亦以台語「
    肖ㄟ」之言詞辱罵告訴人乙○○等情，業據證人即告訴人乙
    ○○於警詢、偵查中指、證訴綦詳在卷，並核與證人即當日
    在場之高政雄先後於警詢及偵查中之證述大致相符。證人高
    政雄雖係告訴人乙○○之夫，惟依證人高政雄於警詢、偵查
    中之證稱：（問：除了甲○○辱罵乙○○肖ㄟ字眼之外，是
    否有用其他字眼辱罵乙○○？）伊聽到的時候只有這個字眼
    ，其餘的伊沒有聽到，所以伊不知道。（問：你有無看到乙
    ○○、甲○○吵架過程？）當天中午1、2點，伊聽到外面有
    爭吵聲，就出去察看，在樓梯間就看到伊太太乙○○與對方
    在爭吵，為了擺在電梯間的大紙箱，同時伊聽到甲○○罵伊
    太太神經病、肖ㄟ罵了好多次，伊叫伊太太去請警察來，對
    方就不等了，伊叫對方等一等，對方不要，馬上就離開了。
    （問：你太太是否有罵對方王八蛋？）前段伊在屋內，沒有
    聽到，出來的時候是聽到對方罵伊太太云云（見偵查卷第23
    、40頁），顯見其所以證稱未曾聽聞告訴人乙○○辱罵被告
    甲○○，係因並未自始即在現場，且其證詞僅證稱當場聽聞
    被告甲○○以「肖ㄟ」辱罵乙○○，而未附和告訴人乙○○
    原於警詢所稱還有辱罵「混蛋」之詞（見偵查卷第11頁），
    是證人高政雄應無刻意迴護告訴人乙○○，亦無刻意誣陷被
    告甲○○之情，其證詞自屬可採。被告雖一再以其係外省籍
    ，平日均使用國語，不可能以台語「肖ㄟ」辱罵乙○○「肖
    ㄟ」等語為辯，惟查臺語與國語均屬國人普遍使用之語言，
    其中或有對臺語不甚熟稔之情，然並不因之即謂不知「肖ㄟ
    」之意，並以之辱罵他人之情，茲查被告出生於臺灣，並自
    承有本省籍之朋友，被告於本院審理時亦供承會講台語之情
    ，是被告上揭所辯，要係卸責之詞，而無足採。至證人即大
    樓管理員詹武生雖於偵查中證稱並未聽到甲○○辱罵被告乙
    ○○，惟亦證稱因為當時附近在蓋房子，聲音很吵，伊只在
    1 樓聽到3、4樓間有人發生爭吵，至於何人罵何人則不清楚
    云云（見偵查卷第39頁），是自不能以其證詞而為有利於被
    告甲○○之認定。
(三)按刑法分則中所謂「公然」，指以不特定人或多數人得以共
    見共聞之狀況為已足，而公然侮辱罪，只須侮辱行為足使不
    特定人或多數人得以共見共聞，即行成立（參照司法院院字
    第二○三三號、院字第二一七九號解釋）。被告與告訴人於
    上址電梯間發生爭執，該大樓住有其他住戶，該電梯間並為
    不特定人可出入之場所，足見該處係屬不特定人得共見共聞
    之公共場所。被告以台語「肖ㄟ」之穢語對告訴人為辱罵，
    依社會通念，係足以貶損他人之社會評價及尊嚴，為輕蔑他
    人、使人難堪之詞，顯屬侮辱之言語，且告訴人已因該語詞
    造成其名譽之貶抑。
  綜上，被告所辯各節，要係卸責之詞，均無足採。事證明確，
  被告公然侮辱犯行，洵堪認定。
二、核被告甲○○所為，係犯刑法第309條第1項之公然侮辱罪。
    原審對被告甲○○予以論罪科刑，固非無見，惟查：行為人
    以足以貶損他人之人格及社會聲譽之粗鄙語言，在公共場所
    向特定之對象為辱罵時，始成立刑法第309條第1項之公然侮
    辱罪，原審雖同亦認被告所為係犯刑法第309條第1項之罪，
    惟就被告以「肖ㄟ」之語辱罵告訴人，足使告訴人之人格及
    社會聲譽因而受有損害，疏未於事實及理由內載明並敘明，
    尚有未洽，是被告上訴意旨猶執陳詞否認有上開公然侮辱之
    犯行，固無理由，惟原判決關於被告甲○○部分既有可議，
    自應由本院就此部分予以撤銷改判，爰審酌被告甲○○前無
    不良素行，本次犯罪之動機，因公共通行樓梯間置放物品之
    爭端，復聽聞告訴人乙○○罵其為「王八蛋」，遂口出穢言
    辱罵告訴人甲○○，而被告犯罪後始終否認犯行，態度不佳
    等一切情狀，量處罰金5000元，並諭知易服勞役之折算標準
    。
據上論斷，應依刑事訴訟法第369條第1項前段、第364條、第299
條第1項前段，刑法第309條第1項、第42條第3項，刑法施行法第
1 條之1 ，判決如主文。
本案經檢察官姜貴昌到庭執行職務。
中    華    民    國    97    年    9     月    25    日
                  刑事第五庭    審判長法  官  吳  敦
                                      法  官  陳春秋
                                      法  官  張傳栗
以上正本證明與原本無異。
不得上訴。
                                      書記官  李佩真
中    華    民    國    97    年    9     月    26    日
附錄：本案論罪科刑法條全文
中華民國刑法第309 條
公然侮辱人者，處拘役或3 百元以下罰金。
以強暴犯前項之罪者，處 1 年以下有期徒刑、拘役或 5 百元以
下罰金。


司法院資訊處製作；財團法人民間司法改革基金會備份。
